---
title: "R Notebook"
output: github_document
---

### Lire dada2

```{r}
library(dada2)
```

### Installer package Rcpp

```{r}
install.packages("Rcpp")
```

### Fichier fastq et définition de la variable

```{r}
path <- "~/tutoriel/dada2tuto/MiSeq_SOP"
list.files(path)
```

### Utilise le nom des fichiers pour définir le nom des échantillons  

```{r}
fnFs <- sort(list.files(path, pattern="_R1_001.fastq", full.names = TRUE))
fnRs <- sort(list.files(path, pattern="_R2_001.fastq", full.names = TRUE))
sample.names <- sapply(strsplit(basename(fnFs), "_"), `[`, 1)
sample.names
```

```{r}
plotQualityProfile(fnFs[1:2])
```

```{r}
plotQualityProfile(fnRs[1:2])
```

```{r}
filtFs <- file.path(path, "filtered", paste0(sample.names, "_F_filt.fastq.gz"))
filtRs <- file.path(path, "filtered", paste0(sample.names, "_R_filt.fastq.gz"))
names(filtFs) <- sample.names
names(filtRs) <- sample.names
```

```{r}
out <- filterAndTrim(fnFs, filtFs, fnRs, filtRs, truncLen=c(240,160),
              maxN=0, maxEE=c(2,2), truncQ=2, rm.phix=TRUE,
              compress=TRUE, multithread=TRUE) 
head(out)
```

### Construire un modèle de probabilité d'erreur

```{r}
errF <- learnErrors(filtFs, multithread=TRUE)
```

```{r}
errR <- learnErrors(filtRs, multithread=TRUE)
```

```{r}
plotErrors(errF, nominalQ=TRUE)
```

### Application de l'algorithme d'interférence d'échantillon de base aux données de séqences filtrées et découpées

```{r}
dadaFs <- dada(filtFs, err=errF, multithread=TRUE)
```

```{r}
dadaRs <- dada(filtRs, err=errR, multithread=TRUE)
```

```{r}
dadaFs[[1]]
```

### Fusion des lectures appariées

```{r}
mergers <- mergePairs(dadaFs, filtFs, dadaRs, filtRs, verbose=TRUE)
head(mergers[[1]])
```

### Construction d'une table de séquences

```{r}
seqtab <- makeSequenceTable(mergers)
dim(seqtab)
```

```{r}
table(nchar(getSequences(seqtab)))
```

### Supprimer les chimères

```{r}
seqtab.nochim <- removeBimeraDenovo(seqtab, method="consensus", multithread=TRUE, verbose=TRUE)
dim(seqtab.nochim)
```

```{r}
sum(seqtab.nochim)/sum(seqtab)
```

### Suivre les lectures à travers le pipeline

```{r}
getN <- function(x) sum(getUniques(x))
track <- cbind(out, sapply(dadaFs, getN), sapply(dadaRs, getN), sapply(mergers, getN), rowSums(seqtab.nochim))
colnames(track) <- c("input", "filtered", "denoisedF", "denoisedR", "merged", "nonchim")
rownames(track) <- sample.names
head(track)
```

### Attribuer une taxonomie

```{r}

```






